【裁判字號】    92,訴,548
【裁判日期】    920902
【裁判案由】    返還不當得利
【裁判全文】
臺灣臺中地方法院民事判決  九十二年度訴字第五四八號
    原      告  乙○○
    訴訟代理人  李淵源  律師
    被      告  財團法人廖拾合祭祀公業
    法定代理人  甲○○
右當事人間請求返還不當得利事件，本院判決如左：
    主      文
原告之訴駁回。
訴訟費用由原告負擔。
    事      實
甲、原告方面：
一、聲明：被告應給付原告新台幣（下同）一百五十七萬四千零二十七元，及自起訴狀繕本
    送達翌日起至清償日止，按週年利率百分之五計算之利息。
二、陳述：
  (一)被告於民國（下同）六十四年九月三日起將其所有坐落台中市○○區○○段二一八之一
    、二一八二、二一八二之一及一二０二之二地號土地（下稱系爭土地）出租予原告，供
    原告興建零售市場，租賃期限未定，租金約定為每年三十萬五千八百二十三元，八十五
    年租金調整為每期（即半年一期）三十二萬三千五百元，八十六年起租金又調整為每期
    二十八萬零三百零六元。零售市場興建完成後，原告經由被告承諾，又將系爭土地部分
    轉租給訴外人王敏珠、林金海、陳永順、廖啟聰、廖祿勳、王林粉、廖秋貞、程純綿、
    張祐宗、廖天德、徐桂鶯、徐文電、王枝文、張國彬、黃東和等人，租金全數由原告收
    取。
  (二)原告自八十一年下期起至八十八年上期止（僅八十三年上期有支付，其餘均未付），積
    欠被告租金三百六十萬三千一百六十二元。被告之董、監事見原告積欠巨額租金未付，
    遂於八十八年九月十二日召開八十八年第五屆第三次臨時董監事聯席會議，決議自同年
    十月份起自行派員按月向次承租人收取租金，至九十一年十二月止，收取租金共三十九
    個月，合計四百三十七萬七千零八十七元。
  (三)按利息、紅利、租金、贍養費、退職金及其他一年或不及一年之定期給付債權，其各期
    給付請求權，因五年間不行使而消滅，民法第一百二十六條定有明文。被告既未向原告
    起訴請求前欠租金，則其中八十一年下期至八十六年下期之租金之請求權已因五年間不
    行使而消滅。從而，被告向次承租人收取租金四百三十七萬七千零八十七元，於支付八
    十七年上期至九十一年下期共十二期之租金合計二百八十萬三千零六十元後，尚餘一百
    五十七萬四千零二十七元，即屬超收，而無法律上原因受有不當得利。為此，訴請被告
    返還不當得利一百五十七萬四千零二十七元，及自起訴狀繕本送達翌日起之法定遲延利
    息。
三、證據：提出財團法人廖拾合祭祀公業七十八年十月三十日財法合字第一六號函暨附件影
    本、派下同意書暨派下員名冊影本一份、八十八年第五屆第三次臨時董監事聯席會議記
    錄資料影本一件為證，並聲請調閱本院九十一年度訴字第二四三五號民事卷宗。
乙、被告方面：
一、聲明：駁回原告之訴。
二、陳述：
  (一)原告長期擔任被告祭祀公業之董事長，至八十九年間方行辭任，亦即出租人和承租人兩
    邊都是原告，原告故意讓欠繳期限拖延到超過五年而消滅，又自己不向自己訴訟催討租
    金。
  (二)被告自八十八年十月起至九十一年十二月所收租金四百三十七萬七千零八十七元，因原
    告積欠被告鉅額租金，自八十一年至八十八年之租金未予繳納，故被告召開臨時董監事
    會議決議通過後，即以西屯郵局存證信函，通知原告於一週內繳納，否則依據決議由被
    告派員向次承租人收取。
  (三)在八十八年九月十二日被告之董、監事開會時，原告積欠租金之數額為九百五十七萬一
    千零四十四元，此有財團法人廖拾合祭祀公業八十八年第五屆第三次臨時董監事聯席會
    議記錄之附表可憑，不是原告所主張的三百六十萬三千一百六十二元，且其後又繼續積
    欠租金，歷年地價稅都無繳納，被稅捐處移送法院強制執行，被告在八十八年十月開始
    收取市場及店舖土地租金後，才有餘款繳納被法院強制執行之八十五年至九十一年分期
    繳納之地價稅及罰款共二百零四萬九千一百五十四元，被告已繳納完畢。
  (四)原告主張消滅時效沒有理由，因為租金是原告擔任被告董事長期間不向自己請求，被告
    受領四百三十七萬七千零八十七元，是用來清償原告積欠被告的債務，不是不當得利。
三、證據：提出法人登記證書二件、台中市政府函一件、辭職書一件、台中西屯郵局第一三
    ００號存證信函一件、地價稅欠繳明細表及繳款書十三件、繳款收據二件、財團法人廖
    拾合祭祀公業八十八年第五屆第三次臨時董監事聯席會議記錄資料影本一件、台灣台中
    地方法院民事判決一件、台灣高等法院台中分院民事庭通知書及民事判決各一件為證。
丙、本院依聲請調閱本院九十一年度訴字第二四三五號民事卷宗。
    理      由
一、原告主張：被告於六十四年九月三日起將其所有之系爭土地出租予原告，供原告興建零
    售市場，租賃期限未定，租金約定為每年三十萬五千八百二十三元，八十五年租金調整
    為每期（即半年一期）三十二萬三千五百元，八十六年起租金又調整為每期二十八萬零
    三百零六元，原告自八十一年下期起至八十八年上期止，積欠租金三百六十萬三千一百
    六十二元（除八十三年上期租金有支付外，其餘各期均未付），被告遂於八十八年九月
    十二日召開八十八年第五屆第三次臨時董監事聯席會議，決議自八十八年十月份起自行
    派員向次承租人按月收取租金，自八十八年十月份起至九十一年十二月止，合計收取四
    百三十七萬七千零八十七元，惟查原告積欠被告之租金債務，其中自八十一年下期至八
    十六年下期之租金請求權已因五年間不行使而消滅，故被告收取之上開租金四百三十七
    萬七千零八十七元，扣除八十七年上期至九十一年下期租金二百八十萬三千零六十元原
    告仍應給付外，合計超收一百五十七萬四千零二十七元，即為無法律上原因受有利益，
    為此請求被告返還不當得利及自起訴狀繕本送達翌日起之法定遲延利息。被告對於其向
    次承租人收取租金四百三十七萬七千零八十七元並不爭執，惟辯以：原告積欠之租金在
    被告之董監事於八十八年九月十二日召開會議時，已達到九百五十七萬一千零四十四元
    ，不是原告主張之三百六十萬三千一百六十二元，且本件沒有消滅時效，因為是原告長
    期擔任被告祭祀公業之董事長，而故意不向自己請求給付租金，且被告受領租金是用來
    清償原告積欠被告的債務，不是不當得利等語。
二、原告主張原告自六十四年九月三日起向被告承租系爭土地，而積欠八十一年下期起至八
    十八年上期止之租金（其中八十三年上期有繳納），被告遂於八十八年九月十二日召開
    八十八年第五屆第三次臨時董監事會議決議向自八十八年十月份起向原告之次承租人收
    取租金，至九十一年十二月止，合計收取租金四百三十七萬七千零八十七元之事實並不
    爭執，並有原告提出之財團法人廖拾合祭祀公業七十八年十月三十日財法合字第一六號
    函暨附件影本、派下同意書暨派下員名冊影本一份、八十八年第五屆第三次臨時董監事
    聯席會議記錄資料影本一件可參，故原告此部分之主張，即堪信為真實。茲原告以其積
    欠被告之八十一年下期至八十六年下期之租金請求權已因五年間不行使而消滅，並自承
    自八十七年上期起至九十一年下期之租金請求權並未消滅而得予扣除，故被告收取租金
    總額四百三十七萬七千零八十七元減尚未消滅時效之八十七年上期至九十一年下期租金
    二百八十萬三千零六十元，超收一百五十七萬四千零二十七元，即屬無法律上原因受有
    利益，為此依不當得利之法律關係請求被告如數返還，並加計法定遲延利息，惟被告主
    張原告積欠之租金數額遠超過上開金額，在財團法人廖拾合祭祀公業八十八年第五屆第
    三次臨時董監事聯席會議時，已有九百五十七萬一千零四十四元，其後又陸續積欠租金
    ，且否認上開租金請求權已經消滅時效，亦否認有不當得利。另本院多次闡明請原告說
    明被告收取租金為不當得利之理由，原告已明示：「因為租金請求權已經消滅時效，而
    被告向次承租人收取租金，不能認為是原告主動對時效消滅之債務為清償，所以被告是
    不當得利」，並陳明主張不當得利，除消滅時效之抗辯外，並無其他法律上主張（本院
    九十二年七月三日言詞辯論筆錄第二頁、第三頁參照）。而原告既陳明其爭執點僅為租
    金請求權是否消滅時效，並自認八十七年上期至九十一年下期之租金並未消滅時效故仍
    應予扣除，故本院首應審酌者為：原告積欠被告之八十七年上期至九十一年下期之租金
    數額為何？
三、原告主張兩造在八十五年以前，租金約定為每年三十萬五千八百二十三元，八十五年租
    金調整為每期（即半年一期）三十二萬三千五百元，八十六年起租金又調整為每期二十
    八萬零三百零六元，而謂其在八十七年上期至九十一年下期之租金合計二百八十萬三千
    零六十元（即每期二十八萬零三百零六元乘以每年二期乘以五年）云云，惟查：本件租
    金債務之數額，在八十八年九月十二日被告董、監事會議決議時，經被告統計為九百五
    十七萬一千零四十四元，此有兩造均不爭執其真正之八十八年第五屆第三次臨時董監事
    聯席會議記錄附件之租金明細表可憑，又本件被告於上開會議作成決議後，即寄發存證
    信函向原告催告繳納租金，此經被告陳明在卷，並經本院依原告聲請調閱本院九十一年
    度訴字第二四三五民事卷宗核閱無訛，而被告於八十八年九月十七日寄發之台中西屯郵
    局第一三００號存證信函附件詳載原告所積欠租金之數額，另被告於八十九年四月十七
    日寄發之台中西屯郵局第三五七號存證信函內，亦詳載原告應繳納積欠租金一千零三十
    萬二千一百零八元，及請原告在文到二十天內清償（本院九十一年度訴字第二四三五民
    事卷宗第八十八頁及第一一七頁參照）。而原告則於八十九年四月二十二日以台中郵局
    第四三三一號存證信函回覆原告，表明已經收到台中西屯郵局第三五七號存證信函，即
    以：「本公業代理董事長甲○○先生八十九年四月十七日由台中市西屯郵局發出第三五
    七號存證信函已收悉。查依函內所述略以：本人積欠本公業租金自八十一年起至八十八
    年止計新台幣一千零三十萬二千一百零八元尚未繳納等情云云（按租金依民法第一二六
    條規定，超過五年部分不得請求，此僅提供參考）。查前項租金於本人擔任董事長期間
    ，因廖豐月等二十九人積欠租金達一千三百八十萬零二百八十九元拒不繳納，業於八十
    八年四月向臺灣台中地方法院提起給付租金之訴，由該院以八十八年度重訴字第四六四
    號受理，尚未終結，茲本公業董事長由甲○○先生代理繼任，請向法院聲明承受訴訟，
    即可解決．．．．」等語（本院九十一年度訴字第二四三五民事卷宗第一三七頁參照）
    。綜上以觀，被告於收受台中西屯郵局八十八年第一三００號、八十九年第三五七號存
    證信函後，對於原告提出之租金明細表，從未表示有何錯誤之處，僅以次承租人未繳納
    租金於己之事由，執以對抗被告，是以，被告主張原告積欠之租金數額應為如財團法人
    廖拾合祭祀公業八十八年第五屆第三次臨時董監事聯席會議記錄之附表所載金額，應堪
    以採信。另本院詳細核閱上開租金明細表之記載，其中自八十一年下期起為如附表所示
    金額，即原告自八十七年上期起之租金數額為：(1)市場：每期二八０三０六元、(2)格位
    ：每期二八八０００元、(3)商場：每期四六二七二元，故原告自八十七年上期起至九十
    一年下期止，積欠被告之租金數額，依此計算：六百零九萬九千四百八十八元（計算式
    ：市場每期二八０三０六元×10期＋格位每期二八八００元×10期＋商場每期四六二七
    二元×九期）。則原告積欠被告之八十七年上期至九十一年下期之租金數額既已達六百
    零九萬九千四百八十八元，而本件被告收受之租金數額僅為四百三十七萬七千零八十七
    元，且原告自認上開八十七年上期至九十一年下期之租金並無消滅時效之情形，而應由
    被告收取之租金中扣除以為清償，則本件被告收取之租金四百三十七萬七千零八十七元
    ，尚且不足扣除上開租金，故原告主張被告受有何利益，已屬無據。
四、依上所述，原告積欠被告之八十七年上期至九十一年下期之租金數額已達六百零九萬九
    千四百八十八元，而本件被告收受之租金數額僅為四百三十七萬七千零八十七元，尚不
    足用以扣除上開租金，故原告主張被告受有何利益，已難採信。況原告以上開八十六年
    下期以前之租金因時效消滅而屬無法律上原因受有利益，依不當得利之法律關係為本件
    請求，亦應符合不當得利之構成要件。而按不當得利，須以無法律上之原因而受利益，
    致他人受損害為其成立要件，此觀民法第一百七十九條規定甚明。所謂無法律上原因應
    如何判斷，向來有統一說與非統一說二種對立之見解，統一說認為對於任何情形之不當
    得利作統一之說明，並提出公平、正義，作為其統一之概念，即認為財產的變動違反公
    平或正義時，即為無法律上原因，非統一說區別因給付而受利益及因給付外事由而受利
    益二種情形，分別探求其財產變動是否有法律上原因。由於統一說所提出之公平、正義
    之概念，在個案上不易運用，且容易使不當得利之制度流為抽象之衡平理念，不如採非
    統一說為宜。而非統一說所謂給付不當得利類型，其成立要件為：1.須基於給付而受利
    益。2.須他人受損害：一方當事人因他方當事人為給付而受利益，即為他方當事人之損
    害。3.須一方之受利益與他方之受損害須有直接因果關係，亦即受利益須直接自受損人
    之財產，而非間接經由第三人之財產。4.給付欠缺目的。非給付不當得利又可分為基於
    行為（受益人行為、受損人行為、第三人行為），或基於法律規定，或基於自然事實而
    受有利益之情形，其共通之成立要件須係：1.基於行為、或基於法律規定、或基於自然
    事實而取得依權利內容應歸屬於他人之利益（權益歸屬或財貨歸屬）。2.因該利益依權
    利內容應歸屬於他人，故他人即因而受損害。易言之，依權益歸屬說之理論，因權利均
    有一定之利益內容，屬於權利人歸其享有，違反權益歸屬而取得其利益者，係侵害他人
    權利範疇，且欠缺法律上原因，而應成立不當得利。而查本院多次闡明請原告說明被告
    收取租金為不當得利之理由，原告已明示：「因為租金請求權已經消滅時效，而被告向
    次承租人收取租金，不能認為是原告主動對時效消滅之債務為清償，所以被告是不當得
    利」，並陳明主張不當得利，除消滅時效之抗辯外，並無其他法律上主張（本院九十二
    年七月三日言詞辯論筆錄第二頁、第三頁參照），即對於如租金請求權並未消滅時效則
    發生給付之效力並無爭執，故本件即應依給付型不當得利類型予以審查之。而給付不當
    得利類型成立要件所謂「給付欠缺目的」，亦即債務人並無給付義務而為給付，例如非
    債清償，或作為給付之原因行為未成立、無效等。惟按債務人無給付義務而為給付，是
    否包括有消滅時效之抗辯權之情形？按民法第一百四十四條明定：「時效完成後，債務
    人得拒絕給付。請求權已經時效消滅，債務人仍為履行之給付者，不得以不知時效為理
    由，請求返還；其以契約承認該債務或提出擔保者亦同。」此為法律對於存有消滅時效
    抗辯之請求權之特別規定，其立法意旨在揭示存有消滅時效抗辯之請求權已為給付後，
    即不得再為消滅時效之抗辯。質言之，消滅時效固屬請求權之抗辯事由，然在請求權消
    滅後即不得再以消滅時效為由而為抗辯。此一解釋，亦係基於消滅時效僅為抗辯權之性
    質而來，抗辯權僅於權利人行使權利時始得主張，倘請求權已消滅而無從行使，義務人
    亦無從再行使其抗辯權。故原告主張其積欠原告之租金已消滅時效，而被告對於已消滅
    時效之債權受償之數額為一百五十七萬四千零二十七元云云，縱屬真實，依上開說明，
    亦屬無據。
五、綜上所述，原告積欠被告之八十七年上期至九十一年下期之租金數額已達六百零九萬九
    千四百八十八元，而本件被告收受之租金數額僅為四百三十七萬七千零八十七元，尚不
    足用以扣除上開租金，故原告主張被告受有何利益，已難採信。況原告以上開八十六年
    下期以前之租金因時效消滅而屬無法律上原因受有利益，依不當得利之法律關係為本件
    請求，亦未符合不當得利之構成要件，從而，原告依不當得利之法律關係，訴請被告返
    還一百五十七萬四千零二十七元，及自起訴狀繕本送達翌日起至清償日止，按週年利率
    百分之五計算之利息，為無理由，應予駁回。又原告之訴既經駁回，其假執行之聲請，
    自應併予駁回。
六、兩造其餘主張及所提證據與本院上開論斷無涉或無違，不予贅述。
據上論結，本件原告之訴為無理由，依民事訴訟法第七十八條，判決如主文。
中        華        民        國   九十二   年      九       月      二       日
                             臺灣臺中地方法院民事第三庭
~B法      官  林慧貞
右為正本係照原本作成。
如不服本判決，應於判決送達後二十日內，向本院提出上訴狀。
中        華        民        國   九十二   年      九       月      五       日
~B法院書記官
附表：
 ┌──────────────────────────────────┐
 │財團法人廖拾合祭祀公業未收市場、格位（建地、建物）租金明細表        │
 ├──┬──┬────────┬────┬────────┬─────┤
 │年別│期別│      摘要      │未納金額│    摘要        │未納金額  │
 ├──┼──┼────────┼────┼────────┼─────┤
 │  │ 下 │廖董事長（市場）│305,823 │廖董事長（格位）│288,000   │
 ├──┼──┼────────┼────┼────────┼─────┤
 │  │ 上 │廖董事長（市場）│305,823 │廖董事長（格位）│288,000   │
 ├──┼──┼────────┼────┼────────┼─────┤
 │  │ 下 │廖董事長（市場）│305,823 │廖董事長（格位）│288,000   │
 ├──┼──┼────────┼────┼────────┼─────┤
 │  │ 上 │廖董事長（市場）│   0    │廖董事長（格位）│   0      │
 ├──┼──┼────────┼────┼────────┼─────┤
 │  │ 下 │廖董事長（市場）│305,823 │廖董事長（格位）│溢繳48000 │
 ├──┼──┼────────┼────┼────────┼─────┤
 │  │ 上 │廖董事長（市場）│305,823 │廖董事長（格位）│288,000   │
 ├──┼──┼────────┼────┼────────┼─────┤
 │  │ 下 │廖董事長（市場）│305,823 │廖董事長（格位）│288,000   │
 ├──┼──┼────────┼────┼────────┼─────┤
 │  │ 上 │廖董事長（市場）│323,500 │廖董事長（格位）│288,000   │
 ├──┼──┼────────┼────┼────────┼─────┤
 │  │ 下 │廖董事長（市場）│323,500 │廖董事長（格位）│288,000   │
 ├──┼──┼────────┼────┼────────┼─────┤
 │  │ 上 │廖董事長（市場）│280,306 │廖董事長（格位）│288,000   │
 ├──┼──┼────────┼────┼────────┼─────┤
 │  │ 下 │廖董事長（市場）│280,306 │廖董事長（格位）│288,000   │
 ├──┼──┼────────┼────┼────────┼─────┤
 │  │ 上 │廖董事長（市場）│280,306 │廖董事長（格位）│288,000   │
 ├──┼──┼────────┼────┼────────┼─────┤
 │  │ 下 │廖董事長（市場）│280,306 │廖董事長（格位）│288,000   │
 ├──┼──┼────────┼────┼────────┼─────┤          ┤
 │  │ 上 │廖董事長（市場）│280,306 │廖董事長（格位）│288,000   │
 ├──┼──┼────────┼────┼────────┼─────┤
 │  │ 下 │廖董事長（市場）│280,306 │廖董事長（格位）│288,000   │
 └──┴──┴────────┴────┴────────┴─────┘
    ┌──┬──┬────────┬────┬────┬─────┐
    │年別│期別│      摘要      │應納金額│已納金額│未納金額  │
    ├──┼──┼────────┼────┼────┼─────┤
    │  │ 下 │廖董事長（商場）│42,762  │    0   │42,762    │
    ├──┼──┼────────┼────┼────┼─────┤
    │  │ 上 │廖董事長（商場）│42,762  │    0   │42,762    │
    ├──┼──┼────────┼────┼────┼─────┤
    │  │ 下 │廖董事長（商場）│42,762  │    0   │42,762    │
    └──┴──┴────────┴────┴────┴─────┘


司法院資訊處製作；財團法人民間司法改革基金會備份。
